---
title: "Proyecto Modelos"
author: "Alejandro Brenes, Santiago Fernández, Eyeri Méndez y Erick Venegas"
date: "`r Sys.Date()`"
output: html_document
---

Inicialmente, se obtienen las librarías necesarias para el desarrollo del proyecto.

```{r librerías}
pacman::p_load(tidyverse,
               dplyr,
               knitr,
               corrplot)
```

# Bases desagregadas

Se prosigue descargando las bases de datos correspondientes.

```{r BD}
hungria <-
  read.table(
    "data/reprocessed.hungarian.data",
    header = FALSE,
    sep = " ",
    stringsAsFactors = FALSE
  )

suiza <-
  read.table(
    "data/processed.switzerland.data",
    header = FALSE,
    sep = ",",
    stringsAsFactors = FALSE
  )

lb <-
  read.table(
    "data/processed.va.data",
    header = FALSE,
    sep = ",",
    stringsAsFactors = FALSE
  )

cleveland <-
  read.table(
    "data/processed.cleveland.data",
    header = FALSE,
    sep = ",",
    stringsAsFactors = FALSE
  )
```

Luego, se ponen los nombres de las variables para identificarlas.

```{r nombres_col}
nombres.col <- c(
    "age",
    "sex",
    "cp",
    "trestbps",
    "chol",
    "fbs",
    "restecg",
    "thalach",
    "exang",
    "oldpeak",
    "slope",
    "ca",
    "thal",
    "num"
  )

colnames(hungria) <- nombres.col
  
colnames(cleveland) <- nombres.col

colnames(lb) <- nombres.col

colnames(suiza) <- nombres.col

rm(nombres.col)
```

Posteriormente, se corrigen los valores "?" presentes en las bases de datos.

```{r signos_pregunta}
for (i in 1:14) {
  lb[, i] <- ifelse(lb[, i] == "?", NA, lb[, i])
  cleveland[, i] <-
    ifelse(cleveland[, i] == "?", NA, cleveland[, i])
  hungria[, i] <- ifelse(hungria[, i] == "?", NA, hungria[, i])
  hungria[, i] <- ifelse(hungria[, i] == -9, NA, hungria[, i])
  suiza[, i] <- ifelse(suiza[, i] == "?", NA, suiza[, i])
}
```

Seguidamente, es importante notar que todos los datos son numéricos, por lo que se hacen las correcciones necesarias.

```{r tipo_columna}
# Datos numéricos
cleveland <- as.data.frame(sapply(cleveland, as.numeric))
lb <- as.data.frame(sapply(lb, as.numeric))
suiza <- as.data.frame(sapply(suiza, as.numeric))
hungria <- as.data.frame(sapply(hungria, as.numeric))

# Se elimina la observación nula de la base de Hungría
hungria <- hungria[-295,]
```

Se hace la corrección correspondiente en la variable respuesta.

```{r var_resp}
cleveland <- cleveland %>% mutate(num = ifelse(num >= 1, 1, 0))
lb <- lb %>% mutate(num = ifelse(num >= 1, 1, 0))
hungria <- hungria %>% mutate(num = ifelse(num >= 1, 1, 0))
suiza <- suiza %>% mutate(num = ifelse(num >= 1, 1, 0))
```


## Porcentajes de nulos

Ahora, procedemos a ver la cantidad de nulos por columna en cada base de datos.

```{r nulos}
# Creamos el DataFrame
nulos <-
  data.frame(
    "cleveland" = colSums(is.na(cleveland)),
    "long_beach" = colSums(is.na(lb)),
    "suiza" = colSums(is.na(suiza)),
    "hungria" = colSums(is.na(hungria))
  )

# Cambiamos el nombre de las filas
rownames(nulos) <- colnames(cleveland)

# Ponemos en porcentajes
nulos <-
  nulos / matrix(c(303, 200, 123, 295),
                 ncol = 4,
                 nrow = 14,
                 byrow = TRUE)

# Se omiten las variables que no tienen nulos en ninguna base de datos
nulos <- nulos[c(4:13),]

# Se pone una variable con el nombre de las variables
nulos$variable <- rownames(nulos)
```

Se procede a hacer un gráfico con el porcentaje de nulos, separado por base de datos.

```{r grafico_nulos}
# Se pone en formato largo
nulos <- nulos %>%
  pivot_longer(cols = -variable,
               names_to = "Origen",
               values_to = "Nulos")

# Se crea el gráfico
ggplot(nulos, aes(x = variable, y = (Nulos * 100), fill = Origen)) +
  geom_bar(stat = "identity", position = "dodge") +
  scale_fill_manual(
    values = c(
      "cleveland" = "#4A0A5D",
      "long_beach" = "#006992",
      "suiza" = "#00BC7F",
      "hungria" = "#D6E12D"
    ),
    labels = c(
      "cleveland" = "Cleveland",
      "long_beach" = "Long Beach",
      "suiza" = "Suiza",
      "hungria" = "Hungría"
    )
  ) +
  labs(x = "Variable",
       y = "Porcentaje de nulos") +
  theme_minimal()

# Se elimina la base de nulos, pues ya no se ocupa
rm(nulos)
```

## Bases agregadas

Una vez vistos los nulos, se procede a agregar un identificador para ver el origen de las observaciones. Luego, se juntan las bases de Estados Unidos (*Cleveland* y *Long beach*) y las de Europa (*Suiza* y *Hungría*) para tener datos más compactos.

```{r bases_agregadas, message = FALSE}
# Identificador por base
cleveland <- cleveland %>% mutate(origen = "Cleveland")
hungria <- hungria %>% mutate(origen = "Hungria")
lb <- lb %>% mutate(origen = "Long Beach")
suiza <- suiza %>% mutate(origen = "Suiza")

# Se juntan las bases agregadas
europa <- full_join(hungria, suiza)
eeuu <- full_join(cleveland, lb)

# La variable num es un factor
eeuu$num <- factor(eeuu$num, levels = c(0, 1))
europa$num <- factor(europa$num, levels = c(0, 1))
```

# Análisis exploratorio de datos

## Columnas numéricas de EEUU

Inicialmente, se pretende observar las variables de forma individual.

```{r var_individual_EEUU, warning = FALSE}
# Edad separada por diagnóstico
ggplot(eeuu, aes(x = num, y = age, fill = num)) +
  geom_boxplot() +
  labs(x = 'Diagnóstico', y = 'Edad (Años)') +
  scale_x_discrete("Diagnóstico", labels = c("Sano", "Enfermo")) +
  theme_minimal() +
  theme(legend.position = "none")

# Presión arterial en reposo al momento de ingreso al hospital, separada por diagnóstico
ggplot(eeuu, aes(x = num, y = trestbps, fill = num)) +
  geom_boxplot() +
  labs(x = 'Diagnóstico', y = 'Presión arterial (Milímetros de mercurio)') +
  scale_x_discrete("Diagnóstico", labels = c("Sano", "Enfermo")) +
  theme_minimal() +
  theme(legend.position = "none")

# Colesterol separado por diagnóstico
ggplot(eeuu, aes(x = num, y = chol, fill = num)) +
  geom_boxplot() +
  labs(x = 'Diagnóstico', y = 'Colesterol (Miligramos por 100 mililitros)') +
  scale_x_discrete("Diagnóstico", labels = c("Sano", "Enfermo")) +
  theme_minimal() +
  theme(legend.position = "none")

# Máxima frecuencia cardíaca, separada por diagnóstico
ggplot(eeuu, aes(x = num, y = thalach, fill = num)) +
  geom_boxplot() +
  labs(x = 'Diagnóstico', y = 'Máxima frecuencia cardíaca') +
  scale_x_discrete("Diagnóstico", labels = c("Sano", "Enfermo")) +
  theme_minimal() +
  theme(legend.position = "none")

# Depresión del segmento ST inducida por el ejercicio en relación con el reposo
ggplot(eeuu, aes(x = num, y = oldpeak, fill = num)) +
  geom_boxplot() +
  labs(x = 'Diagnóstico', y = 'Depresión del segmento ST') +
  scale_x_discrete("Diagnóstico", labels = c("Sano", "Enfermo")) +
  theme_minimal() +
  theme(legend.position = "none")

# Ahora, se obtienen los porcentajes de vasos sanguineos coloreados por fluoroscopía, separados por diagnóstico
porcentajes_ca <- rep(0, 8)

# Se llenan los porcentajes con ciclos
for (i in 0:1) {
  for (j in 0:3) {
    porcentajes_ca[[(4 * i + 1 + j)]] <-
      mean((eeuu$ca == j) * (eeuu$num == i), na.rm = TRUE)
  }
}

# Se crea un DataFrame para graficar
clases_ca <-
  data.frame(
    "diagnostico" = c("0", "0", "0", "0", "1", "1", "1", "1"),
    "ca" = c(0, 1, 2, 3, 0, 1, 2, 3),
    "porcentajes" = porcentajes_ca
  )

# Gráfico de vasos sanguineos coloreados por fluoroscopía, separados por diagnóstico
ggplot(clases_ca, aes(x = ca, y = porcentajes, fill = diagnostico)) +
  geom_bar(stat = "identity", position = "dodge") +
  scale_fill_manual(
    name = "Diagnóstico",
    values = c("0" = "#006992",
               "1" = "#00BC7F"),
    labels = c("0" = "Sano",
               "1" = "Enfermo")
  ) +
  labs(x = "Vasos sanguineos coloreados",
       y = "Porcentaje") +
  theme_minimal()

# Se eliminan las variables innecesarias
rm(porcentajes_ca, clases_ca, i, j)
```

Una vez comparadas las variables individualmente, se procede a hacer comparaciones entre ellas.

```{r comparacion_variables_EEUU, warning = FALSE}
# Comparación entre edad y presión arterial
ggplot(eeuu, aes(x = age, y = trestbps, color = num)) +
  geom_point() +
  scale_color_manual(
    name = "Diagnóstico",
    values = c("0" = "#006992",
               "1" = "#00BC7F"),
    labels = c("0" = "Sano",
               "1" = "Enfermo")
  ) +
  labs(x = "Edad",
       y = "Presión arterial (Milímetros de mercurio)") +
  theme_minimal()

# Comparación entre edad y colesterol
ggplot(eeuu, aes(x = age, y = chol, color = num)) +
  geom_point() +
  scale_color_manual(
    name = "Diagnóstico",
    values = c("0" = "#006992",
               "1" = "#00BC7F"),
    labels = c("0" = "Sano",
               "1" = "Enfermo")
  ) +
  labs(x = "Edad",
       y = "Colesterol (Miligramos por 100 mililitros)") +
  theme_minimal()

# Comparación entre edad y máxima frecuencia cardíaca
ggplot(eeuu, aes(x = age, y = thalach, color = num)) +
  geom_point() +
  scale_color_manual(
    name = "Diagnóstico",
    values = c("0" = "#006992",
               "1" = "#00BC7F"),
    labels = c("0" = "Sano",
               "1" = "Enfermo")
  ) +
  labs(x = "Edad",
       y = "Máxima frecuencia cardíaca") +
  theme_minimal()

# Comparación entre edad y depresión del segmento ST
ggplot(eeuu, aes(x = age, y = oldpeak, color = num)) +
  geom_point() +
  scale_color_manual(
    name = "Diagnóstico",
    values = c("0" = "#006992",
               "1" = "#00BC7F"),
    labels = c("0" = "Sano",
               "1" = "Enfermo")
  ) +
  labs(x = "Edad",
       y = "Depresión del segmento ST") +
  theme_minimal()

# Comparación entre presión arterial y colesterol
ggplot(eeuu, aes(x = trestbps, y = chol, color = num)) +
  geom_point() +
  scale_color_manual(
    name = "Diagnóstico",
    values = c("0" = "#006992",
               "1" = "#00BC7F"),
    labels = c("0" = "Sano",
               "1" = "Enfermo")
  ) +
  labs(x = "Presión arterial (Milímetros de mercurio)",
       y = "Colesterol (Miligramos por 100 mililitros)") +
  theme_minimal()

# Comparación entre presión arterial y máxima frecuencia cardíaca
ggplot(eeuu, aes(x = trestbps, y = thalach, color = num)) +
  geom_point() +
  scale_color_manual(
    name = "Diagnóstico",
    values = c("0" = "#006992",
               "1" = "#00BC7F"),
    labels = c("0" = "Sano",
               "1" = "Enfermo")
  ) +
  labs(x = "Presión arterial (Milímetros de mercurio)",
       y = "Máxima frecuencia cardíaca") +
  theme_minimal()

# Comparación entre presión arterial y máxima frecuencia cardíaca
ggplot(eeuu, aes(x = trestbps, y = oldpeak, color = num)) +
  geom_point() +
  scale_color_manual(
    name = "Diagnóstico",
    values = c("0" = "#006992",
               "1" = "#00BC7F"),
    labels = c("0" = "Sano",
               "1" = "Enfermo")
  ) +
  labs(x = "Presión arterial (Milímetros de mercurio)",
       y = "Depresión del segmento ST") +
  theme_minimal()

# Comparación entre colesterol y máxima frecuencia cardíaca
ggplot(eeuu, aes(x = chol, y = thalach, color = num)) +
  geom_point() +
  scale_color_manual(
    name = "Diagnóstico",
    values = c("0" = "#006992",
               "1" = "#00BC7F"),
    labels = c("0" = "Sano",
               "1" = "Enfermo")
  ) +
  labs(x = "Colesterol (Miligramos por 100 mililitros)",
       y = "Máxima frecuencia cardíaca") +
  theme_minimal()

# Comparación entre colesterol y 
ggplot(eeuu, aes(x = chol, y = oldpeak, color = num)) +
  geom_point() +
  scale_color_manual(
    name = "Diagnóstico",
    values = c("0" = "#006992",
               "1" = "#00BC7F"),
    labels = c("0" = "Sano",
               "1" = "Enfermo")
  ) +
  labs(x = "Colesterol (Miligramos por 100 mililitros)",
       y = "Depresión del segmento ST") +
  theme_minimal()
```

## Columnas numéricas de Europa

Se procede a recrear los escenarios para el caso de los países europeos. 
```{r var_individual_Euro, warning = FALSE}
# Edad separada por diagnóstico
ggplot(europa, aes(x = num, y = age, fill = num)) +
  geom_boxplot() +
  labs(x = 'Diagnóstico', y = 'Edad (Años)') +
  scale_x_discrete("Diagnóstico", labels = c("Sano", "Enfermo")) +
  theme_minimal() +
  theme(legend.position = "none")

# Presión arterial en reposo al momento de ingreso al hospital, separada por diagnóstico
ggplot(europa, aes(x = num, y = trestbps, fill = num)) +
  geom_boxplot() +
  labs(x = 'Diagnóstico', y = 'Presión arterial (Milímetros de mercurio)') +
  scale_x_discrete("Diagnóstico", labels = c("Sano", "Enfermo")) +
  theme_minimal() +
  theme(legend.position = "none")

# Colesterol separado por diagnóstico
ggplot(europa, aes(x = num, y = chol, fill = num)) +
  geom_boxplot() +
  labs(x = 'Diagnóstico', y = 'Colesterol (Miligramos por 100 mililitros)') +
  scale_x_discrete("Diagnóstico", labels = c("Sano", "Enfermo")) +
  theme_minimal() +
  theme(legend.position = "none")

# Máxima frecuencia cardíaca, separada por diagnóstico
ggplot(europa, aes(x = num, y = thalach, fill = num)) +
  geom_boxplot() +
  labs(x = 'Diagnóstico', y = 'Máxima frecuencia cardíaca') +
  scale_x_discrete("Diagnóstico", labels = c("Sano", "Enfermo")) +
  theme_minimal() +
  theme(legend.position = "none")

# Depresión del segmento ST inducida por el ejercicio en relación con el reposo
ggplot(europa, aes(x = num, y = oldpeak, fill = num)) +
  geom_boxplot() +
  labs(x = 'Diagnóstico', y = 'Depresión del segmento ST') +
  scale_x_discrete("Diagnóstico", labels = c("Sano", "Enfermo")) +
  theme_minimal() +
  theme(legend.position = "none")

# Ahora, se obtienen los porcentajes de vasos sanguineos coloreados por fluoroscopía, separados por diagnóstico
porcentajes_ca_europa <- rep(0, 8)

# Se llenan los porcentajes con ciclos
for (i in 0:1) {
  for (j in 0:3) {
    porcentajes_ca_europa[[(4 * i + 1 + j)]] <-
      mean((europa$ca == j) * (europa$num == i), na.rm = TRUE)
  }
}

# Se crea un DataFrame para graficar
clases_ca_europa <-
  data.frame(
    "diagnostico" = c("0", "0", "0", "0", "1", "1", "1", "1"),
    "ca" = c(0, 1, 2, 3, 0, 1, 2, 3),
    "porcentajes" = porcentajes_ca_europa
  )

# Gráfico de vasos sanguineos coloreados por fluoroscopía, separados por diagnóstico
ggplot(clases_ca_europa, aes(x = ca, y = porcentajes, fill = diagnostico)) +
  geom_bar(stat = "identity", position = "dodge") +
  scale_fill_manual(
    name = "Diagnóstico",
    values = c("0" = "#006992",
               "1" = "#00BC7F"),
    labels = c("0" = "Sano",
               "1" = "Enfermo")
  ) +
  labs(x = "Vasos sanguineos coloreados",
       y = "Porcentaje") +
  theme_minimal()

# Se eliminan las variables innecesarias
rm(porcentajes_ca_europa, clases_ca_europa, i, j)
```

```{r comparacion_variables_Euro, warning = FALSE}
# Comparación entre edad y presión arterial
ggplot(europa, aes(x = age, y = trestbps, color = num)) +
  geom_point() +
  scale_color_manual(
    name = "Diagnóstico",
    values = c("0" = "#006992",
               "1" = "#00BC7F"),
    labels = c("0" = "Sano",
               "1" = "Enfermo")
  ) +
  labs(x = "Edad",
       y = "Presión arterial (Milímetros de mercurio)") +
  theme_minimal()

# Comparación entre edad y colesterol
ggplot(europa, aes(x = age, y = chol, color = num)) +
  geom_point() +
  scale_color_manual(
    name = "Diagnóstico",
    values = c("0" = "#006992",
               "1" = "#00BC7F"),
    labels = c("0" = "Sano",
               "1" = "Enfermo")
  ) +
  labs(x = "Edad",
       y = "Colesterol (Miligramos por 100 mililitros)") +
  theme_minimal()

# Comparación entre edad y máxima frecuencia cardíaca
ggplot(europa, aes(x = age, y = thalach, color = num)) +
  geom_point() +
  scale_color_manual(
    name = "Diagnóstico",
    values = c("0" = "#006992",
               "1" = "#00BC7F"),
    labels = c("0" = "Sano",
               "1" = "Enfermo")
  ) +
  labs(x = "Edad",
       y = "Máxima frecuencia cardíaca") +
  theme_minimal()

# Comparación entre edad y depresión del segmento ST
ggplot(europa, aes(x = age, y = oldpeak, color = num)) +
  geom_point() +
  scale_color_manual(
    name = "Diagnóstico",
    values = c("0" = "#006992",
               "1" = "#00BC7F"),
    labels = c("0" = "Sano",
               "1" = "Enfermo")
  ) +
  labs(x = "Edad",
       y = "Depresión del segmento ST") +
  theme_minimal()

# Comparación entre presión arterial y colesterol
ggplot(europa, aes(x = trestbps, y = chol, color = num)) +
  geom_point() +
  scale_color_manual(
    name = "Diagnóstico",
    values = c("0" = "#006992",
               "1" = "#00BC7F"),
    labels = c("0" = "Sano",
               "1" = "Enfermo")
  ) +
  labs(x = "Presión arterial (Milímetros de mercurio)",
       y = "Colesterol (Miligramos por 100 mililitros)") +
  theme_minimal()

# Comparación entre presión arterial y máxima frecuencia cardíaca
ggplot(europa, aes(x = trestbps, y = thalach, color = num)) +
  geom_point() +
  scale_color_manual(
    name = "Diagnóstico",
    values = c("0" = "#006992",
               "1" = "#00BC7F"),
    labels = c("0" = "Sano",
               "1" = "Enfermo")
  ) +
  labs(x = "Presión arterial (Milímetros de mercurio)",
       y = "Máxima frecuencia cardíaca") +
  theme_minimal()

# Comparación entre presión arterial y máxima frecuencia cardíaca
ggplot(europa, aes(x = trestbps, y = oldpeak, color = num)) +
  geom_point() +
  scale_color_manual(
    name = "Diagnóstico",
    values = c("0" = "#006992",
               "1" = "#00BC7F"),
    labels = c("0" = "Sano",
               "1" = "Enfermo")
  ) +
  labs(x = "Presión arterial (Milímetros de mercurio)",
       y = "Depresión del segmento ST") +
  theme_minimal()

# Comparación entre colesterol y máxima frecuencia cardíaca
ggplot(europa, aes(x = chol, y = thalach, color = num)) +
  geom_point() +
  scale_color_manual(
    name = "Diagnóstico",
    values = c("0" = "#006992",
               "1" = "#00BC7F"),
    labels = c("0" = "Sano",
               "1" = "Enfermo")
  ) +
  labs(x = "Colesterol (Miligramos por 100 mililitros)",
       y = "Máxima frecuencia cardíaca") +
  theme_minimal()

# Comparación entre colesterol y 
ggplot(europa, aes(x = chol, y = oldpeak, color = num)) +
  geom_point() +
  scale_color_manual(
    name = "Diagnóstico",
    values = c("0" = "#006992",
               "1" = "#00BC7F"),
    labels = c("0" = "Sano",
               "1" = "Enfermo")
  ) +
  labs(x = "Colesterol (Miligramos por 100 mililitros)",
       y = "Depresión del segmento ST") +
  theme_minimal()
```

## Varianzas y correlaciones

Primero se crean diferentes gráficos para visualizar el comportamiento de las varianzas de las variables presentes en las bases de datos.

```{r varianzas, message = FALSE, warning = FALSE}
# Se crea una columna en cada base para diferenciar de qué región proviene cada observación
eeuu$region <- "EEUU"
europa$region <- "Europa"

# Se unen las dos bases de Estados Unidos y Europa
df.total <- rbind(eeuu, europa)

# Se guardan los nombres de las columnas numéricas de las bases
# Excepto la de ca, ya que presenta casi un 100% de valores nulos
cols.num <- names(eeuu)[(names(eeuu) %in% c("age", "trestbps", "chol", 
                                            "thalach", "oldpeak"))]

# Se filtran solo las variables numéricas y las de región y diagnóstico
df.total <- df.total[c(cols.num, "num", "region")]

# Se elimina la columna de región de los DataFrames originales
eeuu <- subset(eeuu, select = -region)
europa <- subset(europa, select = -region)

# Gráficos de densidad de cada variable por región y diagnóstico

## Edad
ggplot(df.total, aes(x = age, fill = factor(num))) +
  geom_density(alpha = 0.5) +
  facet_wrap(~ region) +
  labs(x = "Edad", y = "Densidad", fill = "Diagnóstico") +
  scale_fill_manual(values = c("0" = "skyblue2", "1" = "pink2"),
                    labels = c("0" = "Sano", "1" = "Enfermo")) +
  theme_minimal()

## Presión arterial en reposo
ggplot(df.total, aes(x = trestbps, fill = factor(num))) +
  geom_density(alpha = 0.5) +
  facet_wrap(~ region) +
  labs(x = "Presión arterial en reposo", y = "Densidad", fill = "Diagnóstico") +
  scale_fill_manual(values = c("0" = "skyblue2", "1" = "pink2"),
                    labels = c("0" = "Sano", "1" = "Enfermo")) +
  theme_minimal()

## Colesterol
ggplot(df.total, aes(x = chol, fill = factor(num))) +
  geom_density(alpha = 0.5) +
  facet_wrap(~ region) +
  labs(x = "Colesterol", y = "Densidad", fill = "Diagnóstico") +
  scale_fill_manual(values = c("0" = "skyblue2", "1" = "pink2"),
                    labels = c("0" = "Sano", "1" = "Enfermo")) +
  theme_minimal()

## Máxima frecuencia cardíaca
ggplot(df.total, aes(x = thalach, fill = factor(num))) +
  geom_density(alpha = 0.5) +
  facet_wrap(~ region) +
  labs(x = "Máxima frecuencia cardíaca", y = "Densidad", fill = "Diagnóstico") +
  scale_fill_manual(values = c("0" = "skyblue2", "1" = "pink2"),
                    labels = c("0" = "Sano", "1" = "Enfermo")) +
  theme_minimal()

## Depresión del segmento ST
ggplot(df.total, aes(x = oldpeak, fill = factor(num))) +
  geom_density(alpha = 0.5) +
  facet_wrap(~ region) +
  labs(x = "Depresión del segmento ST", y = "Densidad", fill = "Diagnóstico") +
  scale_fill_manual(values = c("0" = "skyblue2", "1" = "pink2"),
                    labels = c("0" = "Sano", "1" = "Enfermo")) +
  theme_minimal()

# Varianzas de las variables

# Se calcula la varianza de las variables numéricas, ignorando los NA
vars.eeuu <- sapply(eeuu[, cols.num], var, na.rm = TRUE)
vars.europa <- sapply(europa[, cols.num], var, na.rm = TRUE)

# Se crea un DataFrame con el nombre de cada variable y las varianzas correspondientes a cada región
df.var <- data.frame(
  variable = cols.num,
  EEUU = vars.eeuu,
  Europa = vars.europa,
  row.names = NULL
)

# Se redondean las varianzas a dos decimales y se ordena el DataFrame descendientemente según la varianza en EEUU
df.tabla <- df.var %>%
  mutate(across(c(EEUU, Europa), \(x) round(x, digits = 2))) %>%
  arrange(desc(EEUU))

# Se genera la tabla resultante
kable(df.tabla, caption = "Varianzas de las covariables por región", align = "lcc")

# Se eliminan las variables innecesarias
rm(df.var, df.tabla, cols.num, vars.eeuu, vars.europa)
```

Seguidamente, se procede a observar las correlaciones de Pearson de estas variables.

```{r correlaciones}
# Se crean DataFrames auxiliares de las bases originales quitando las variables categóricas y las columnas ca y origen
eeuu.aux <- eeuu[, -c(2, 3, 6, 7, 9, 11, 12, 13, 14, 15)]
europa.aux <- europa[, -c(2, 3, 6, 7, 9, 11, 12, 13, 14, 15)]

# Se calcula la matriz de correlaciones para la base de EEUU
cor.matrix <- cor(eeuu.aux, use = "complete.obs")

# Se grafica la matriz de correlaciones anterior
corrplot(
  cor.matrix,
  method = "color",
  type = "upper",
  tl.cex = 0.8,
  order = "original",
  addCoef.col = "black",
  number.cex = 0.7,
  number.digits = 2
)

# Se calcula la matriz de correlaciones para la base de Europa
cor.matrix <- cor(europa.aux, use = "complete.obs")

# Se grafica la matriz de correlaciones para la base de Europa
corrplot(
  cor.matrix,
  method = "color",
  type = "upper",
  tl.cex = 0.8,
  order = "original",
  addCoef.col = "black",
  number.cex = 0.7,
  number.digits = 2
)

# Se eliminan variables innecesarias
rm(eeuu.aux, europa.aux, cor.matrix)
```

## Variables categóricas - Gráficos de Mosaicos

Se hará una tabla de contingencias, con el fin de encontrar el grado de asociación que poseen las variables, primero se utiliza la base de estados unidos. 

```{r}
TD1 <- table(eeuu$num, eeuu$sex)

# Se asignan nombres descriptivos
dimnames(TD1) <- list(
  "Enfermedad" = c("Sano", "Enfermo"),
  "Sexo" = c("Mujer", "Hombre")
)

print(TD1)
chisq.test(TD1)
# H0 : Hay Independencia (No hay relación entre las variables).
# H1 : Hay Dependencia (Sí hay una relación entre las variables).
# Si p-value es menor que 0.05 entonces se debe rechazar.
# En este caso el p-value es muy pequeño, por ende, se debe rechazar H0 e indicar que existe una relación entre la variable categórica sexo y la variable predictora.
mosaicplot(TD1, color = c("#66c2a5", "#fc8d62"), main = 'Gráfico de Mosaico')
```

```{r}
OR1 <- (260 * 75) / (140 * 28)  # (Enf_Hombres * Sanas_Mujeres) / (Sanos_Hombres * Enf_Mujeres)
OR1
```

Al calcular el Odd's ratio se encuentra que los hombres tienen aproximadamente 5 veces más probabilidad de parecer la enfermedad que las mujeres. 

Repetimos el mismo procedimiento para las variables de Europa. 

```{r}
TD2 <- table(europa$num, europa$sex)

# Se asignan nombres descriptivos
dimnames(TD2) <- list(
  "Enfermedad" = c("Sano", "Enfermo"),
  "Sexo" = c("Mujer", "Hombre")
)

print(TD2)
chisq.test(TD2)
# H0 : Hay Independencia (No hay relación entre las variables).
# H1 : Hay Dependencia (Sí hay una relación entre las variables).
# Si p-value es menor que 0.05 entonces se debe rechazar.
# En este caso el p-value es muy pequeño, por ende, se debe rechazar H0 e indicar que existe una relación entre la variable categórica sexo y la variable predictora.
mosaicplot(TD2, color = c("#66c2a5", "#fc8d62"), main = 'Gráfico de Mosaico')
```

Al igual que en la tabla de Estados Unidos, se observa que existe suficiente evidencia estadística para rechazar la hipótesis nula, debido al valor del p-value.

Se procede a calcular el Odd's Ratio, con el fin de verificar la magnitud de esta asociación. 

```{r}
OR2 <- (199 * 69) / (127 * 22)  # (Enf_Hombres * Sanas_Mujeres) / (Sanos_Hombres * Enf_Mujeres)
OR2
```

Se observa una magnitud proporcionalmente igual en ambos continentes, la probabilidad de padecer la enfermedad aumenta 5 veces más cuando se es hombre. 

Seguidamente, la variable a analizar será ```cp```, la cual hace referencia a la Angina de pecho, para ello, se convierte la variable a factor, es decir a una variable categórica, con el fin de que se realice un procedimiento análogo al anterior.

```{r}
eeuu$cp_categorico <- as.factor(eeuu$cp)
```

Se procede con la creación de una tabla auxiliar.

```{r}
TD3 <- table(eeuu$num, eeuu$cp_categorico)

# Se asignan nombres descriptivos
dimnames(TD3) <- list(
  "Enfermedad" = c("Sano", "Enfermo"),
  "Tipo de Angina (Dolor de Pecho)" = c(
    "Angina Típica",
    "Angina Atípica",
    "Dolor sin Angina",
    "Asintomático"
  )
)

print(TD3)
chisq.test(TD3)
# H0 : Hay Independencia (No hay relación entre las variables).
# H1 : Hay Dependencia (Sí hay una relación entre las variables).
# Si p-value es menor que 0.05 entonces se debe rechazar.
# En este caso el p-value es muy pequeño, por ende, se debe rechazar H0 e indicar que existe una relación entre la variable categórica sexo y la variable predictora.
mosaicplot(
  TD3,
  color = c("#66c2a5", "#fc8d62", "#8da0cb", "gray80"),
  main = 'Gráfico de Mosaico',
  las = 1
)
```

De la prueba anterior, se dice que hay evidencia estadística para rechazar la hipótesis nula de independencia, por ende, existe una relación entre las variables de angina de pecho y la variable respuesta de presentar la enfermedad. Según el gráfico de mosaico se interpreta que las personas que fueron asintomáticas presentaron una mayor proporción a presentar la enfermedad. 

Se procede de manera similar, pero ahora con la base de Europa. 

```{r}
europa$cp_categorico <- as.factor(europa$cp)

TD4 <- table(europa$num, europa$cp_categorico)

# Se asignan nombres descriptivos
dimnames(TD4) <- list(
  "Enfermedad" = c("Sano", "Enfermo"),
  "Tipo de Angina (Dolor de Pecho)" = c(
    "Angina Típica",
    "Angina Atípica",
    "Dolor sin Angina",
    "Asintomático"
  )
)

print(TD4)
chisq.test(TD4)
# H0 : Hay Independencia (No hay relación entre las variables).
# H1 : Hay Dependencia (Sí hay una relación entre las variables).
# Si p-value es menor que 0.05 entonces se debe rechazar.
# En este caso el p-value es muy pequeño, por ende, se debe rechazar H0 e indicar que existe una relación entre la variable categórica sexo y la variable predictora.
mosaicplot(
  TD4,
  color = c("#66c2a5", "#fc8d62", "#8da0cb", "gray80"),
  main = 'Gráfico de Mosaico',
  las = 1
)
```

Las conclusiones para este caso son las mismas, las personas asintomáticas presentan una mayor proporción de padecer la enfermedad. Además, el p-value contribuye a rechazar la hipótesis nula, por lo que hay evidencia estadística para indicar que las variables están relacionadas. 

Luego, la variable analizada es el electrocardiograma en reposo. 

```{r}
eeuu$restecg_categorico <- as.factor(eeuu$restecg)

TD5 <- table(eeuu$num, eeuu$restecg_categorico)

# Se asignan nombres descriptivos
dimnames(TD5) <- list(
  "Enfermedad" = c("Sano", "Enfermo"),
  "ECG en reposo" = c("Normal", "ST-T", "Hipertrofia")
)

print(TD5)
chisq.test(TD5)
# H0 : Hay Independencia (No hay relación entre las variables).
# H1 : Hay Dependencia (Sí hay una relación entre las variables).
# Si p-value es menor que 0.05 entonces se debe rechazar.
# En este caso el p-value es muy pequeño, por ende, se debe rechazar H0 e indicar que existe una relación entre la variable categórica sexo y la variable predictora.
mosaicplot(
  TD5,
  color = c("#66c2a5", "#fc8d62", "#8da0cb"),
  main = 'Gráfico de Mosaico',
  las = 1
)
```

El p-value encontrado en la prueba de hipótesis sugiere que hay evidencia estadística para rechazar la hipótesis nula, es decir, que existe cierto grado de asociación, sin embargo, es importante notar que el p-value es relativamente más grande que los calculados anteriormente, lo que sugiere una evidencia estadísticamente débil. 

Se procede de manera similar con los gráficos, pero de la base de Europa.

```{r}
europa$restecg_categorico <- as.factor(europa$restecg)

TD6 <- table(europa$num, europa$restecg_categorico)

dimnames(TD6) <- list(
  "Enfermedad" = c("Sano", "Enfermo"),
  "ECG en reposo" = c("Normal", "ST-T", "Hipertrofia")
)

print(TD6)
chisq.test(TD6)
mosaicplot(
  TD6,
  color = c("#66c2a5", "#fc8d62", "#8da0cb"),
  main = 'Gráfico de Mosaico',
  las = 1
)
```

En el caso de Europa, se tiene que el p-value fue superior al 5% por lo que no se puede rechazar la hipótesis nula, esto sugiere que no hay relación entre las variables, dada la evidencia estadística. 

Se cambia la variable objetivo, la cual es la angina producida por ejercicio, con el fin de determinar el grado de influencia entre variables.

```{r}
eeuu$exang_categorico <- as.factor(eeuu$exang)

TD7 <- table(eeuu$num, eeuu$exang_categorico)

dimnames(TD7) <- list("Enfermedad" = c("Sano", "Enfermo"),
                      "ECG en reposo" = c("No", "Si"))

print(TD7)
chisq.test(TD7)
mosaicplot(
  TD7,
  color = c("#66c2a5", "#fc8d62"),
  main = 'Gráfico de Mosaico',
  las = 1
)
```

Para la variable ```exang``` se presenta una relación con la variable respuesta. Hay evidencia estadística suficiente para rechazar la hipótesis nula. 

```{r}
europa$exang_categorico <- as.factor(europa$exang)

TD8 <- table(europa$num, europa$exang_categorico)

dimnames(TD8) <- list(
  "Enfermedad" = c("Sano", "Enfermo"),
  "Angina por ejercicio" = c("No", "Si")
)

print(TD8)
chisq.test(TD8)
mosaicplot(
  TD8,
  color = c("#66c2a5", "#fc8d62"),
  main = 'Gráfico de Mosaico',
  las = 1
)
```

Se procede con el cálculo del Odd's Ratio perteneciente a Europa, para evaluar la magnitud. 

```{r}
# No angina y sano: 175
# No angina y enfermo: 97
# Sí angina y sano: 20
# Sí angina y enfermo: 123
OR_angina_europa = (175 * 123) / (97 * 20)
OR_angina_europa
```

Para el caso de Europa el Odd's ratio sugiere que las personas que presentaron angina inducida por ejercicio tienen 11 veces más probabilidad de presentar la enfermedad de las personas que no presentaron dicho dolor. 

Para el caso de Estados Unidos, se tiene que:

```{r}
# No angina y sano: 161
# No angina y enfermo: 95
# Sí angina y sano: 35
# Sí angina y enfermo: 159
OR_angina_eeuu = (161 * 159) / (95 * 35)
OR_angina_eeuu
```

Para el caso de Estados Unidos, las personas que presentaron angina inducida por ejercicio, tienen 7 veces más probabilidades de presentar la enfermedad que las personas que no presentaron dicho padecimiento.

```{r}
eeuu$slope_categorico <- as.factor(eeuu$slope)

TD9 <- table(eeuu$num, eeuu$slope_categorico)

dimnames(TD9) <- list(
  "Enfermedad" = c("Sano", "Enfermo"),
  "Inclinación" = c("Creciente", "Constante", "Decreciente")
)

print(TD9)
chisq.test(TD9)
mosaicplot(
  TD9,
  color = c("#66c2a5", "#fc8d62", "#8da0cb"),
  main = 'Gráfico de Mosaico',
  las = 1
)
```

Para el caso de Estados Unidos la prueba muestra un p-value menor al 5%, por lo que hay evidencia estadística para rechazar la hipótesis nula, lo que sugiere que hay evidencia de que las variables están relacionadas. 

```{r}
europa$slope_categorico <- as.factor(europa$slope)

TD10 <- table(europa$num, europa$slope_categorico)

dimnames(TD10) <- list(
  "Enfermedad" = c("Sano", "Enfermo"),
  "Inclinación" = c("Creciente", "Constante", "Decreciente")
)

print(TD10)
chisq.test(TD10)
mosaicplot(
  TD10,
  color = c("#66c2a5", "#fc8d62", "#8da0cb"),
  main = 'Gráfico de Mosaico',
  las = 1
)
```

Para el caso de Europa, se tiene el problema de poca muestra en el conteo de agunas celdas de la tabla de contingencia, lo que puede provocar un error en los cálculos. En el gráfico de mosaico se observa una proporción más o menos igual entre los segmentos constante y decreciente. En el caso de ser creciente, hay una diferencia relativamente significativa, lo que puede sugerir que para este caso hay una relación. Al aplicar la prueba de hipótesis, se tiene que el p-value es inferior al 5%, lo que indica que se debe rechazar la hipótesis nula, sin embargo esta evidencia es estadísticamente débil.

Por último se analiza la variable de ```thal```, la cual hace referencia a la Talasemia.

```{r}
eeuu$thal_categorico <- as.factor(eeuu$thal)

TD11 <- table(eeuu$num, eeuu$thal_categorico)

dimnames(TD11) <- list(
  "Enfermedad" = c("Sano", "Enfermo"),
  "Talasemia" = c("Normal", "Defecto Arreglado", "Reversible")
)

print(TD11)
chisq.test(TD11)
mosaicplot(
  TD11,
  color = c("#66c2a5", "#fc8d62", "#8da0cb"),
  main = 'Gráfico de Mosaico',
  las = 1
)
```

Para el caso de Estados Unidos, se puede observar del gráfico de mosaico una gran diferencia, al aplicar la prueba de hipótesis, se tiene que la relación entre la variable talasemia y la variable respuesta es significativa, dada la evidencia estadística, es decir, se rechazó la hipótesis nula. 

```{r}
europa$thal_categorico <- as.factor(europa$thal)

TD12 <- table(europa$num, europa$thal_categorico)

dimnames(TD12) <- list(
  "Enfermedad" = c("Sano", "Enfermo"),
  "Talasemia" = c("Normal", "Defecto Arreglado", "Reversible")
)

print(TD12)
chisq.test(TD12)
mosaicplot(
  TD12,
  color = c("#66c2a5", "#fc8d62", "#8da0cb"),
  main = 'Gráfico de Mosaico',
  las = 1
)
```

En el caso de Europa, se tiene el problema de que hay un bajo conteo en las celdas, por ende, aumenta la varianza. En este caso, la prueba de hipótesis indica que no se puede rechazar la hipótesis nula, lo que sugiere que no hay evidencia estadística que relacione a las variables de talasemia con presentar la enfermedad. Esta prueba debe tomarse con cautela, puesto que al observar el gráfico de mosaico, se puede notar que existe leve variación, pero el bajo conteo puede estar afectando al resultado. 

# Ajuste y escogencia del modelo

Finalmente, se usarán las bases de EEUU juntas, para reducir el efecto de los nulos en la de Long Beach. Los datos de Hungría y Suiza se utililzan por separado, dejando un total de 3 fuentes de información.

Basado en el análisis descriptivo, se observó que hay variables que discriminan entre las personas enfermas y las sanas. Entonces, se escogió el modelo de regresión logística.

Debido a que se demostró en el AED que tanto la edad como el sexo discriminan considerablemente con respecto a la edad, junto al hecho de que estas variables no presentan nulos. Todos los modelos considerarán estas variables de forma inicial.

```{r ajuste_modelo}
# Semilla para reproducibilidad
set.seed(0609)

# Se agrega una columna de id a las bases de datos
eeuu$id <- 1:nrow(eeuu)
hungria$id <- 1:nrow(hungria)
suiza$id <- 1:nrow(suiza)

# Se pone de primera la variable de id
eeuu <- eeuu %>% select(id, colnames(eeuu[, 1:ncol(eeuu)]))
hungria <-
  hungria %>% select(id, colnames(hungria[, 1:ncol(hungria)]))
suiza <- suiza %>% select(id, colnames(suiza[, 1:ncol(suiza)]))

# Edad discretizada por cuantiles
eeuu$edad_disc <-
  cut(eeuu$age,
      breaks = quantile(eeuu$age, probs = seq(0, 1, 0.25)),
      include.lowest = TRUE)
hungria$edad_disc <-
  cut(hungria$age,
      breaks = quantile(eeuu$age, probs = seq(0, 1, 0.25)),
      include.lowest = TRUE)
suiza$edad_disc <-
  cut(suiza$age,
      breaks = quantile(eeuu$age, probs = seq(0, 1, 0.25)),
      include.lowest = TRUE)

# Se divide la base de EEUU en train y test (tiene bastantes observaciones, entonces se opta por 70/30)
eeuu.train <- eeuu %>% sample_frac(0.7)
eeuu.test <- anti_join(eeuu, eeuu.train, by = "id")

# Se divide la base de Hungría en train y test (tiene bastantes observaciones, entonces se opta por 70/30)
hungria.train <- hungria %>% sample_frac(0.7)
hungria.test <- anti_join(hungria, hungria.train, by = "id")

# Se divide la base de Suiza en train y test (no tiene muchas observaciones, entonces se opta por 80/20)
suiza.train <- suiza %>% sample_frac(0.8)
suiza.test <- anti_join(suiza, suiza.train, by = "id")

# Se obtienen los modelos
# Para dejar las observaciones sin nulos: complete.cases(df$x, df$y)
modelo.eeuu <-
  glm(
    num ~ edad_disc + sex,
    family = binomial,
    data = eeuu.train,
    na.action = na.omit
  )
modelo.hungria <-
  glm(
    num ~ edad_disc + sex,
    family = binomial,
    data = hungria.train,
    na.action = na.omit
  )
modelo.suiza <-
  glm(
    num ~ edad_disc + sex,
    family = binomial,
    data = suiza.train,
    na.action = na.omit
  )
```

