---
title: "Proyecto Modelos"
author: "Alejandro Brenes, Santiago Fernández, Eyeri Méndez y Erick Venegas"
date: "`r Sys.Date()`"
output: html_document
---

Inicialmente, se obtienen las librerías necesarias para el desarrollo del proyecto.

```{r librerías}
pacman::p_load(tidyverse,
               dplyr,
               knitr,
               corrplot,
               caret,
               pROC,
               statmod)
```

# Bases desagregadas

Se prosigue descargando las bases de datos correspondientes.

```{r BD}
hungria <-
  read.table(
    "data/reprocessed.hungarian.data",
    header = FALSE,
    sep = " ",
    stringsAsFactors = FALSE
  )

suiza <-
  read.table(
    "data/processed.switzerland.data",
    header = FALSE,
    sep = ",",
    stringsAsFactors = FALSE
  )

lb <-
  read.table(
    "data/processed.va.data",
    header = FALSE,
    sep = ",",
    stringsAsFactors = FALSE
  )

cleveland <-
  read.table(
    "data/processed.cleveland.data",
    header = FALSE,
    sep = ",",
    stringsAsFactors = FALSE
  )
```

Luego, se ponen los nombres de las variables para identificarlas.

```{r nombres_col}
nombres.col <- c(
    "age",
    "sex",
    "cp",
    "trestbps",
    "chol",
    "fbs",
    "restecg",
    "thalach",
    "exang",
    "oldpeak",
    "slope",
    "ca",
    "thal",
    "num"
  )

colnames(hungria) <- nombres.col
  
colnames(cleveland) <- nombres.col

colnames(lb) <- nombres.col

colnames(suiza) <- nombres.col

rm(nombres.col)
```

Posteriormente, se corrigen los valores "?" presentes en las bases de datos.

```{r signos_pregunta}
for (i in 1:14) {
  lb[, i] <- ifelse(lb[, i] == "?", NA, lb[, i])
  cleveland[, i] <-
    ifelse(cleveland[, i] == "?", NA, cleveland[, i])
  hungria[, i] <- ifelse(hungria[, i] == "?", NA, hungria[, i])
  hungria[, i] <- ifelse(hungria[, i] == -9, NA, hungria[, i])
  suiza[, i] <- ifelse(suiza[, i] == "?", NA, suiza[, i])
}
```

Seguidamente, es importante notar que todos los datos son numéricos, por lo que se hacen las correcciones necesarias.

```{r tipo_columna}
# Datos numéricos
cleveland <- as.data.frame(sapply(cleveland, as.numeric))
lb <- as.data.frame(sapply(lb, as.numeric))
suiza <- as.data.frame(sapply(suiza, as.numeric))
hungria <- as.data.frame(sapply(hungria, as.numeric))

# Se elimina la observación nula de la base de Hungría
hungria <- hungria[-295,]
```

Se hace la corrección correspondiente en la variable respuesta.

```{r var_resp}
cleveland <- cleveland %>% mutate(num = ifelse(num >= 1, 1, 0))
lb <- lb %>% mutate(num = ifelse(num >= 1, 1, 0))
hungria <- hungria %>% mutate(num = ifelse(num >= 1, 1, 0))
suiza <- suiza %>% mutate(num = ifelse(num >= 1, 1, 0))
```

## Porcentajes de nulos

Ahora, procedemos a ver la cantidad de nulos por columna en cada base de datos.

```{r nulos}
# Creamos el DataFrame
nulos <-
  data.frame(
    "cleveland" = colSums(is.na(cleveland)),
    "long_beach" = colSums(is.na(lb)),
    "suiza" = colSums(is.na(suiza)),
    "hungria" = colSums(is.na(hungria))
  )

# Cambiamos el nombre de las filas
rownames(nulos) <- colnames(cleveland)

# Ponemos en porcentajes
nulos <-
  nulos / matrix(c(303, 200, 123, 295),
                 ncol = 4,
                 nrow = 14,
                 byrow = TRUE)

# Se omiten las variables que no tienen nulos en ninguna base de datos
nulos <- nulos[c(4:13),]

# Se pone una variable con el nombre de las variables
nulos$variable <- rownames(nulos)
```

Se procede a hacer un gráfico con el porcentaje de nulos, separado por base de datos.

```{r grafico_nulos}
# Se pone en formato largo
nulos <- nulos %>%
  pivot_longer(cols = -variable,
               names_to = "Origen",
               values_to = "Nulos")

# Se crea el gráfico
ggplot(nulos, aes(x = variable, y = (Nulos * 100), fill = Origen)) +
  geom_bar(stat = "identity", position = "dodge") +
  scale_fill_manual(
    values = c(
      "cleveland" = "#4A0A5D",
      "long_beach" = "#006992",
      "suiza" = "#00BC7F",
      "hungria" = "#D6E12D"
    ),
    labels = c(
      "cleveland" = "Cleveland",
      "long_beach" = "Long Beach",
      "suiza" = "Suiza",
      "hungria" = "Hungría"
    )
  ) +
  labs(x = "Variable",
       y = "Porcentaje de nulos") +
  theme_minimal()

# Se elimina la base de nulos, pues ya no se ocupa
rm(nulos)
```

## Bases agregadas

Una vez vistos los nulos, se procede a agregar un identificador para ver el origen de las observaciones. Luego, se juntan las bases de Estados Unidos (*Cleveland* y *Long beach*) y las de Europa (*Suiza* y *Hungría*) para tener datos más compactos.

```{r bases_agregadas, message = FALSE}
# Identificador por base
cleveland <- cleveland %>% mutate(origen = "Cleveland")
hungria <- hungria %>% mutate(origen = "Hungria")
lb <- lb %>% mutate(origen = "Long Beach")
suiza <- suiza %>% mutate(origen = "Suiza")

# Se juntan las bases agregadas
europa <- full_join(hungria, suiza)
eeuu <- full_join(cleveland, lb)

# La variable num es un factor
eeuu$num <- factor(eeuu$num, levels = c(0, 1))
europa$num <- factor(europa$num, levels = c(0, 1))
```

# Análisis exploratorio de datos

## Columnas numéricas de EEUU

Inicialmente, se pretende observar las variables de forma individual.

```{r var_individual_EEUU, warning = FALSE}
# Edad separada por diagnóstico
ggplot(eeuu, aes(x = num, y = age, fill = num)) +
  geom_boxplot() +
  labs(x = 'Diagnóstico', y = 'Edad (Años)') +
  scale_x_discrete("Diagnóstico", labels = c("Sano", "Enfermo")) +
  theme_minimal() +
  theme(legend.position = "none")

# Presión arterial en reposo al momento de ingreso al hospital, separada por diagnóstico
ggplot(eeuu, aes(x = num, y = trestbps, fill = num)) +
  geom_boxplot() +
  labs(x = 'Diagnóstico', y = 'Presión arterial (Milímetros de mercurio)') +
  scale_x_discrete("Diagnóstico", labels = c("Sano", "Enfermo")) +
  theme_minimal() +
  theme(legend.position = "none")

# Colesterol separado por diagnóstico
ggplot(eeuu, aes(x = num, y = chol, fill = num)) +
  geom_boxplot() +
  labs(x = 'Diagnóstico', y = 'Colesterol (Miligramos por 100 mililitros)') +
  scale_x_discrete("Diagnóstico", labels = c("Sano", "Enfermo")) +
  theme_minimal() +
  theme(legend.position = "none")

# Máxima frecuencia cardíaca, separada por diagnóstico
ggplot(eeuu, aes(x = num, y = thalach, fill = num)) +
  geom_boxplot() +
  labs(x = 'Diagnóstico', y = 'Máxima frecuencia cardíaca') +
  scale_x_discrete("Diagnóstico", labels = c("Sano", "Enfermo")) +
  theme_minimal() +
  theme(legend.position = "none")

# Depresión del segmento ST inducido por el ejercicio en relación con el reposo
ggplot(eeuu, aes(x = num, y = oldpeak, fill = num)) +
  geom_boxplot() +
  labs(x = 'Diagnóstico', y = 'Depresión del segmento ST') +
  scale_x_discrete("Diagnóstico", labels = c("Sano", "Enfermo")) +
  theme_minimal() +
  theme(legend.position = "none")

# Ahora, se obtienen los porcentajes de vasos sanguíneos coloreados por fluoroscopía, separados por diagnóstico
porcentajes_ca <- rep(0, 8)

# Se llenan los porcentajes con ciclos
for (i in 0:1) {
  for (j in 0:3) {
    porcentajes_ca[[(4 * i + 1 + j)]] <-
      mean((eeuu$ca == j) * (eeuu$num == i), na.rm = TRUE)
  }
}

# Se crea un DataFrame para graficar
clases_ca <-
  data.frame(
    "diagnostico" = c("0", "0", "0", "0", "1", "1", "1", "1"),
    "ca" = c(0, 1, 2, 3, 0, 1, 2, 3),
    "porcentajes" = porcentajes_ca
  )

# Gráfico de vasos sanguíneos coloreados por fluoroscopía, separados por diagnóstico
ggplot(clases_ca, aes(x = ca, y = porcentajes, fill = diagnostico)) +
  geom_bar(stat = "identity", position = "dodge") +
  scale_fill_manual(
    name = "Diagnóstico",
    values = c("0" = "#006992",
               "1" = "#00BC7F"),
    labels = c("0" = "Sano",
               "1" = "Enfermo")
  ) +
  labs(x = "Vasos sanguineos coloreados",
       y = "Porcentaje") +
  theme_minimal()

# Se eliminan las variables innecesarias
rm(porcentajes_ca, clases_ca, i, j)
```

Una vez comparadas las variables individualmente, se procede a hacer comparaciones entre ellas.

```{r comparacion_variables_EEUU, warning = FALSE}
# Comparación entre edad y presión arterial
ggplot(eeuu, aes(x = age, y = trestbps, color = num)) +
  geom_point() +
  scale_color_manual(
    name = "Diagnóstico",
    values = c("0" = "#006992",
               "1" = "#00BC7F"),
    labels = c("0" = "Sano",
               "1" = "Enfermo")
  ) +
  labs(x = "Edad",
       y = "Presión arterial (Milímetros de mercurio)") +
  theme_minimal()

# Comparación entre edad y colesterol
ggplot(eeuu, aes(x = age, y = chol, color = num)) +
  geom_point() +
  scale_color_manual(
    name = "Diagnóstico",
    values = c("0" = "#006992",
               "1" = "#00BC7F"),
    labels = c("0" = "Sano",
               "1" = "Enfermo")
  ) +
  labs(x = "Edad",
       y = "Colesterol (Miligramos por 100 mililitros)") +
  theme_minimal()

# Comparación entre edad y máxima frecuencia cardíaca
ggplot(eeuu, aes(x = age, y = thalach, color = num)) +
  geom_point() +
  scale_color_manual(
    name = "Diagnóstico",
    values = c("0" = "#006992",
               "1" = "#00BC7F"),
    labels = c("0" = "Sano",
               "1" = "Enfermo")
  ) +
  labs(x = "Edad",
       y = "Máxima frecuencia cardíaca") +
  theme_minimal()

# Comparación entre edad y depresión del segmento ST
ggplot(eeuu, aes(x = age, y = oldpeak, color = num)) +
  geom_point() +
  scale_color_manual(
    name = "Diagnóstico",
    values = c("0" = "#006992",
               "1" = "#00BC7F"),
    labels = c("0" = "Sano",
               "1" = "Enfermo")
  ) +
  labs(x = "Edad",
       y = "Depresión del segmento ST") +
  theme_minimal()

# Comparación entre presión arterial y colesterol
ggplot(eeuu, aes(x = trestbps, y = chol, color = num)) +
  geom_point() +
  scale_color_manual(
    name = "Diagnóstico",
    values = c("0" = "#006992",
               "1" = "#00BC7F"),
    labels = c("0" = "Sano",
               "1" = "Enfermo")
  ) +
  labs(x = "Presión arterial (Milímetros de mercurio)",
       y = "Colesterol (Miligramos por 100 mililitros)") +
  theme_minimal()

# Comparación entre presión arterial y máxima frecuencia cardíaca
ggplot(eeuu, aes(x = trestbps, y = thalach, color = num)) +
  geom_point() +
  scale_color_manual(
    name = "Diagnóstico",
    values = c("0" = "#006992",
               "1" = "#00BC7F"),
    labels = c("0" = "Sano",
               "1" = "Enfermo")
  ) +
  labs(x = "Presión arterial (Milímetros de mercurio)",
       y = "Máxima frecuencia cardíaca") +
  theme_minimal()

# Comparación entre presión arterial y máxima frecuencia cardíaca
ggplot(eeuu, aes(x = trestbps, y = oldpeak, color = num)) +
  geom_point() +
  scale_color_manual(
    name = "Diagnóstico",
    values = c("0" = "#006992",
               "1" = "#00BC7F"),
    labels = c("0" = "Sano",
               "1" = "Enfermo")
  ) +
  labs(x = "Presión arterial (Milímetros de mercurio)",
       y = "Depresión del segmento ST") +
  theme_minimal()

# Comparación entre colesterol y máxima frecuencia cardíaca
ggplot(eeuu, aes(x = chol, y = thalach, color = num)) +
  geom_point() +
  scale_color_manual(
    name = "Diagnóstico",
    values = c("0" = "#006992",
               "1" = "#00BC7F"),
    labels = c("0" = "Sano",
               "1" = "Enfermo")
  ) +
  labs(x = "Colesterol (Miligramos por 100 mililitros)",
       y = "Máxima frecuencia cardíaca") +
  theme_minimal()

# Comparación entre colesterol y depresión del segmento ST
ggplot(eeuu, aes(x = chol, y = oldpeak, color = num)) +
  geom_point() +
  scale_color_manual(
    name = "Diagnóstico",
    values = c("0" = "#006992",
               "1" = "#00BC7F"),
    labels = c("0" = "Sano",
               "1" = "Enfermo")
  ) +
  labs(x = "Colesterol (Miligramos por 100 mililitros)",
       y = "Depresión del segmento ST") +
  theme_minimal()
```

## Columnas numéricas de Europa

Se procede a recrear los escenarios para el caso de los países europeos. 

```{r var_individual_Euro, warning = FALSE}
# Edad separada por diagnóstico
ggplot(europa, aes(x = num, y = age, fill = num)) +
  geom_boxplot() +
  labs(x = 'Diagnóstico', y = 'Edad (Años)') +
  scale_x_discrete("Diagnóstico", labels = c("Sano", "Enfermo")) +
  theme_minimal() +
  theme(legend.position = "none")

# Presión arterial en reposo al momento de ingreso al hospital, separada por diagnóstico
ggplot(europa, aes(x = num, y = trestbps, fill = num)) +
  geom_boxplot() +
  labs(x = 'Diagnóstico', y = 'Presión arterial (Milímetros de mercurio)') +
  scale_x_discrete("Diagnóstico", labels = c("Sano", "Enfermo")) +
  theme_minimal() +
  theme(legend.position = "none")

# Colesterol separado por diagnóstico
ggplot(europa, aes(x = num, y = chol, fill = num)) +
  geom_boxplot() +
  labs(x = 'Diagnóstico', y = 'Colesterol (Miligramos por 100 mililitros)') +
  scale_x_discrete("Diagnóstico", labels = c("Sano", "Enfermo")) +
  theme_minimal() +
  theme(legend.position = "none")

# Máxima frecuencia cardíaca, separada por diagnóstico
ggplot(europa, aes(x = num, y = thalach, fill = num)) +
  geom_boxplot() +
  labs(x = 'Diagnóstico', y = 'Máxima frecuencia cardíaca') +
  scale_x_discrete("Diagnóstico", labels = c("Sano", "Enfermo")) +
  theme_minimal() +
  theme(legend.position = "none")

# Depresión del segmento ST inducida por el ejercicio en relación con el reposo
ggplot(europa, aes(x = num, y = oldpeak, fill = num)) +
  geom_boxplot() +
  labs(x = 'Diagnóstico', y = 'Depresión del segmento ST') +
  scale_x_discrete("Diagnóstico", labels = c("Sano", "Enfermo")) +
  theme_minimal() +
  theme(legend.position = "none")

# Ahora, se obtienen los porcentajes de vasos sanguíneos coloreados por fluoroscopía, separados por diagnóstico
porcentajes_ca_europa <- rep(0, 8)

# Se llenan los porcentajes con ciclos
for (i in 0:1) {
  for (j in 0:3) {
    porcentajes_ca_europa[[(4 * i + 1 + j)]] <-
      mean((europa$ca == j) * (europa$num == i), na.rm = TRUE)
  }
}

# Se crea un DataFrame para graficar
clases_ca_europa <-
  data.frame(
    "diagnostico" = c("0", "0", "0", "0", "1", "1", "1", "1"),
    "ca" = c(0, 1, 2, 3, 0, 1, 2, 3),
    "porcentajes" = porcentajes_ca_europa
  )

# Gráfico de vasos sanguíneos coloreados por fluoroscopía, separados por diagnóstico
ggplot(clases_ca_europa, aes(x = ca, y = porcentajes, fill = diagnostico)) +
  geom_bar(stat = "identity", position = "dodge") +
  scale_fill_manual(
    name = "Diagnóstico",
    values = c("0" = "#006992",
               "1" = "#00BC7F"),
    labels = c("0" = "Sano",
               "1" = "Enfermo")
  ) +
  labs(x = "Vasos sanguineos coloreados",
       y = "Porcentaje") +
  theme_minimal()

# Se eliminan las variables innecesarias
rm(porcentajes_ca_europa, clases_ca_europa, i, j)
```

```{r comparacion_variables_Euro, warning = FALSE}
# Comparación entre edad y presión arterial
ggplot(europa, aes(x = age, y = trestbps, color = num)) +
  geom_point() +
  scale_color_manual(
    name = "Diagnóstico",
    values = c("0" = "#006992",
               "1" = "#00BC7F"),
    labels = c("0" = "Sano",
               "1" = "Enfermo")
  ) +
  labs(x = "Edad",
       y = "Presión arterial (Milímetros de mercurio)") +
  theme_minimal()

# Comparación entre edad y colesterol
ggplot(europa, aes(x = age, y = chol, color = num)) +
  geom_point() +
  scale_color_manual(
    name = "Diagnóstico",
    values = c("0" = "#006992",
               "1" = "#00BC7F"),
    labels = c("0" = "Sano",
               "1" = "Enfermo")
  ) +
  labs(x = "Edad",
       y = "Colesterol (Miligramos por 100 mililitros)") +
  theme_minimal()

# Comparación entre edad y máxima frecuencia cardíaca
ggplot(europa, aes(x = age, y = thalach, color = num)) +
  geom_point() +
  scale_color_manual(
    name = "Diagnóstico",
    values = c("0" = "#006992",
               "1" = "#00BC7F"),
    labels = c("0" = "Sano",
               "1" = "Enfermo")
  ) +
  labs(x = "Edad",
       y = "Máxima frecuencia cardíaca") +
  theme_minimal()

# Comparación entre edad y depresión del segmento ST
ggplot(europa, aes(x = age, y = oldpeak, color = num)) +
  geom_point() +
  scale_color_manual(
    name = "Diagnóstico",
    values = c("0" = "#006992",
               "1" = "#00BC7F"),
    labels = c("0" = "Sano",
               "1" = "Enfermo")
  ) +
  labs(x = "Edad",
       y = "Depresión del segmento ST") +
  theme_minimal()

# Comparación entre presión arterial y colesterol
ggplot(europa, aes(x = trestbps, y = chol, color = num)) +
  geom_point() +
  scale_color_manual(
    name = "Diagnóstico",
    values = c("0" = "#006992",
               "1" = "#00BC7F"),
    labels = c("0" = "Sano",
               "1" = "Enfermo")
  ) +
  labs(x = "Presión arterial (Milímetros de mercurio)",
       y = "Colesterol (Miligramos por 100 mililitros)") +
  theme_minimal()

# Comparación entre presión arterial y máxima frecuencia cardíaca
ggplot(europa, aes(x = trestbps, y = thalach, color = num)) +
  geom_point() +
  scale_color_manual(
    name = "Diagnóstico",
    values = c("0" = "#006992",
               "1" = "#00BC7F"),
    labels = c("0" = "Sano",
               "1" = "Enfermo")
  ) +
  labs(x = "Presión arterial (Milímetros de mercurio)",
       y = "Máxima frecuencia cardíaca") +
  theme_minimal()

# Comparación entre presión arterial y máxima frecuencia cardíaca
ggplot(europa, aes(x = trestbps, y = oldpeak, color = num)) +
  geom_point() +
  scale_color_manual(
    name = "Diagnóstico",
    values = c("0" = "#006992",
               "1" = "#00BC7F"),
    labels = c("0" = "Sano",
               "1" = "Enfermo")
  ) +
  labs(x = "Presión arterial (Milímetros de mercurio)",
       y = "Depresión del segmento ST") +
  theme_minimal()

# Comparación entre colesterol y máxima frecuencia cardíaca
ggplot(europa, aes(x = chol, y = thalach, color = num)) +
  geom_point() +
  scale_color_manual(
    name = "Diagnóstico",
    values = c("0" = "#006992",
               "1" = "#00BC7F"),
    labels = c("0" = "Sano",
               "1" = "Enfermo")
  ) +
  labs(x = "Colesterol (Miligramos por 100 mililitros)",
       y = "Máxima frecuencia cardíaca") +
  theme_minimal()

# Comparación entre colesterol y depresión del segmento ST
ggplot(europa, aes(x = chol, y = oldpeak, color = num)) +
  geom_point() +
  scale_color_manual(
    name = "Diagnóstico",
    values = c("0" = "#006992",
               "1" = "#00BC7F"),
    labels = c("0" = "Sano",
               "1" = "Enfermo")
  ) +
  labs(x = "Colesterol (Miligramos por 100 mililitros)",
       y = "Depresión del segmento ST") +
  theme_minimal()
```

## Varianzas y correlaciones

Primero se crean diferentes gráficos para visualizar el comportamiento de las varianzas de las variables presentes en las bases de datos.

```{r varianzas, message = FALSE, warning = FALSE}
# Se crea una columna en cada base para diferenciar de qué región proviene cada observación
eeuu$region <- "EEUU"
europa$region <- "Europa"

# Se unen las dos bases de Estados Unidos y Europa
df.total <- rbind(eeuu, europa)

# Se guardan los nombres de las columnas numéricas de las bases
# Excepto la de ca, ya que presenta casi un 100% de valores nulos
cols.num <- names(eeuu)[(names(eeuu) %in% c("age", "trestbps", "chol", 
                                            "thalach", "oldpeak"))]

# Se filtran solo las variables numéricas y las de región y diagnóstico
df.total <- df.total[c(cols.num, "num", "region")]

# Se elimina la columna de región de los DataFrames originales
eeuu <- subset(eeuu, select = -region)
europa <- subset(europa, select = -region)

# Gráficos de densidad de cada variable por región y diagnóstico

## Edad
ggplot(df.total, aes(x = age, fill = factor(num))) +
  geom_density(alpha = 0.5) +
  facet_wrap(~ region) +
  labs(x = "Edad", y = "Densidad", fill = "Diagnóstico") +
  scale_fill_manual(values = c("0" = "skyblue2", "1" = "pink2"),
                    labels = c("0" = "Sano", "1" = "Enfermo")) +
  theme_minimal()

## Presión arterial en reposo
ggplot(df.total, aes(x = trestbps, fill = factor(num))) +
  geom_density(alpha = 0.5) +
  facet_wrap(~ region) +
  labs(x = "Presión arterial en reposo", y = "Densidad", fill = "Diagnóstico") +
  scale_fill_manual(values = c("0" = "skyblue2", "1" = "pink2"),
                    labels = c("0" = "Sano", "1" = "Enfermo")) +
  theme_minimal()

## Colesterol
ggplot(df.total, aes(x = chol, fill = factor(num))) +
  geom_density(alpha = 0.5) +
  facet_wrap(~ region) +
  labs(x = "Colesterol", y = "Densidad", fill = "Diagnóstico") +
  scale_fill_manual(values = c("0" = "skyblue2", "1" = "pink2"),
                    labels = c("0" = "Sano", "1" = "Enfermo")) +
  theme_minimal()

## Máxima frecuencia cardíaca
ggplot(df.total, aes(x = thalach, fill = factor(num))) +
  geom_density(alpha = 0.5) +
  facet_wrap(~ region) +
  labs(x = "Máxima frecuencia cardíaca", y = "Densidad", fill = "Diagnóstico") +
  scale_fill_manual(values = c("0" = "skyblue2", "1" = "pink2"),
                    labels = c("0" = "Sano", "1" = "Enfermo")) +
  theme_minimal()

## Depresión del segmento ST
ggplot(df.total, aes(x = oldpeak, fill = factor(num))) +
  geom_density(alpha = 0.5) +
  facet_wrap(~ region) +
  labs(x = "Depresión del segmento ST", y = "Densidad", fill = "Diagnóstico") +
  scale_fill_manual(values = c("0" = "skyblue2", "1" = "pink2"),
                    labels = c("0" = "Sano", "1" = "Enfermo")) +
  theme_minimal()

# Varianzas de las variables

# Se calcula la varianza de las variables numéricas, ignorando los NA
vars.eeuu <- sapply(eeuu[, cols.num], var, na.rm = TRUE)
vars.europa <- sapply(europa[, cols.num], var, na.rm = TRUE)

# Se crea un DataFrame con el nombre de cada variable y las varianzas correspondientes a cada región
df.var <- data.frame(
  variable = cols.num,
  EEUU = vars.eeuu,
  Europa = vars.europa,
  row.names = NULL
)

# Se redondean las varianzas a dos decimales y se ordena el DataFrame descendientemente según la varianza en EEUU
df.tabla <- df.var %>%
  mutate(across(c(EEUU, Europa), \(x) round(x, digits = 2))) %>%
  arrange(desc(EEUU))

# Se genera la tabla resultante
kable(df.tabla, caption = "Varianzas de las covariables por región", align = "lcc")

# Se eliminan las variables innecesarias
rm(df.var, df.tabla, cols.num, vars.eeuu, vars.europa)
```

Seguidamente, se procede a observar las correlaciones de Pearson de estas variables.

```{r correlaciones}
# Se crean DataFrames auxiliares de las bases originales quitando las variables categóricas y las columnas ca y origen
eeuu.aux <- eeuu[, -c(2, 3, 6, 7, 9, 11, 12, 13, 14, 15)]
europa.aux <- europa[, -c(2, 3, 6, 7, 9, 11, 12, 13, 14, 15)]

# Se calcula la matriz de correlaciones para la base de EEUU
cor.matrix <- cor(eeuu.aux, use = "complete.obs")

# Se grafica la matriz de correlaciones anterior
corrplot(
  cor.matrix,
  method = "color",
  type = "upper",
  tl.cex = 0.8,
  order = "original",
  addCoef.col = "black",
  number.cex = 0.7,
  number.digits = 2
)

# Se calcula la matriz de correlaciones para la base de Europa
cor.matrix <- cor(europa.aux, use = "complete.obs")

# Se grafica la matriz de correlaciones para la base de Europa
corrplot(
  cor.matrix,
  method = "color",
  type = "upper",
  tl.cex = 0.8,
  order = "original",
  addCoef.col = "black",
  number.cex = 0.7,
  number.digits = 2
)

# Se eliminan variables innecesarias
rm(eeuu.aux, europa.aux, cor.matrix)
```

## Variables categóricas - Gráficos de Mosaicos

Se hará una tabla de contingencias, con el fin de encontrar el grado de asociación que poseen las variables, primero se utiliza la base de EEUU. 

```{r}
TD1 <- table(eeuu$num, eeuu$sex)

# Se asignan nombres descriptivos
dimnames(TD1) <- list(
  "Enfermedad" = c("Sano", "Enfermo"),
  "Sexo" = c("Mujer", "Hombre")
)

print(TD1)
chisq.test(TD1)
# H0 : Hay Independencia (No hay relación entre las variables).
# H1 : Hay Dependencia (Sí hay una relación entre las variables).
# Si p-value es menor que 0.05 entonces se debe rechazar.
# En este caso el p-value es muy pequeño, por ende, se debe rechazar H0 e indicar que existe una relación entre la variable categórica sexo y la variable predictora.
mosaicplot(TD1, color = c("#66c2a5", "#fc8d62"), main = 'Gráfico de Mosaico')
```

```{r}
OR1 <- (260 * 75) / (140 * 28)  # (Enf_Hombres * Sanas_Mujeres) / (Sanos_Hombres * Enf_Mujeres)
OR1
```

Al calcular el Odd's ratio se encuentra que los hombres tienen aproximadamente 5 veces más probabilidad de parecer la enfermedad que las mujeres. 

Repetimos el mismo procedimiento para las variables de Europa. 

```{r}
TD2 <- table(europa$num, europa$sex)

# Se asignan nombres descriptivos
dimnames(TD2) <- list(
  "Enfermedad" = c("Sano", "Enfermo"),
  "Sexo" = c("Mujer", "Hombre")
)

print(TD2)
chisq.test(TD2)
# H0 : Hay Independencia (No hay relación entre las variables).
# H1 : Hay Dependencia (Sí hay una relación entre las variables).
# Si p-value es menor que 0.05 entonces se debe rechazar.
# En este caso el p-value es muy pequeño, por ende, se debe rechazar H0 e indicar que existe una relación entre la variable categórica sexo y la variable predictora.
mosaicplot(TD2, color = c("#66c2a5", "#fc8d62"), main = 'Gráfico de Mosaico')
```

Al igual que en la tabla de Estados Unidos, se observa que existe suficiente evidencia estadística para rechazar la hipótesis nula, debido al valor del p-value.

Se procede a calcular el Odd's Ratio, con el fin de verificar la magnitud de esta asociación. 

```{r}
OR2 <- (199 * 69) / (127 * 22)  # (Enf_Hombres * Sanas_Mujeres) / (Sanos_Hombres * Enf_Mujeres)
OR2
```

Se observa una magnitud proporcionalmente igual en ambos continentes, la probabilidad de padecer la enfermedad aumenta 5 veces más cuando se es hombre. 

Seguidamente, la variable a analizar será ```cp```, la cual hace referencia a la angina de pecho, para ello, se convierte la variable a factor, es decir a una variable categórica, con el fin de que se realice un procedimiento análogo al anterior.

```{r}
eeuu$cp_categorico <- as.factor(eeuu$cp)
```

Se procede con la creación de una tabla auxiliar.

```{r}
TD3 <- table(eeuu$num, eeuu$cp_categorico)

# Se asignan nombres descriptivos
dimnames(TD3) <- list(
  "Enfermedad" = c("Sano", "Enfermo"),
  "Tipo de Angina (Dolor de Pecho)" = c(
    "Angina Típica",
    "Angina Atípica",
    "Dolor sin Angina",
    "Asintomático"
  )
)

print(TD3)
chisq.test(TD3)
# H0 : Hay Independencia (No hay relación entre las variables).
# H1 : Hay Dependencia (Sí hay una relación entre las variables).
# Si p-value es menor que 0.05 entonces se debe rechazar.
# En este caso el p-value es muy pequeño, por ende, se debe rechazar H0 e indicar que existe una relación entre la variable categórica sexo y la variable predictora.
mosaicplot(
  TD3,
  color = c("#66c2a5", "#fc8d62", "#8da0cb", "gray80"),
  main = 'Gráfico de Mosaico',
  las = 1
)
```

De la prueba anterior, se dice que hay evidencia estadística para rechazar la hipótesis nula de independencia, por ende, existe una relación entre las variables de angina de pecho y la variable respuesta de presentar la enfermedad. Según el gráfico de mosaico se interpreta que las personas que fueron asintomáticas presentaron una mayor proporción a presentar la enfermedad. 

Se procede de manera similar, pero ahora con la base de Europa. 

```{r}
europa$cp_categorico <- as.factor(europa$cp)

TD4 <- table(europa$num, europa$cp_categorico)

# Se asignan nombres descriptivos
dimnames(TD4) <- list(
  "Enfermedad" = c("Sano", "Enfermo"),
  "Tipo de Angina (Dolor de Pecho)" = c(
    "Angina Típica",
    "Angina Atípica",
    "Dolor sin Angina",
    "Asintomático"
  )
)

print(TD4)
chisq.test(TD4)
# H0 : Hay Independencia (No hay relación entre las variables).
# H1 : Hay Dependencia (Sí hay una relación entre las variables).
# Si p-value es menor que 0.05 entonces se debe rechazar.
# En este caso el p-value es muy pequeño, por ende, se debe rechazar H0 e indicar que existe una relación entre la variable categórica sexo y la variable predictora.
mosaicplot(
  TD4,
  color = c("#66c2a5", "#fc8d62", "#8da0cb", "gray80"),
  main = 'Gráfico de Mosaico',
  las = 1
)
```

Las conclusiones para este caso son las mismas, las personas asintomáticas presentan una mayor proporción de padecer la enfermedad. Además, el p-value contribuye a rechazar la hipótesis nula, por lo que hay evidencia estadística para indicar que las variables están relacionadas. 

Luego, la variable analizada es el electrocardiograma en reposo. 

```{r}
eeuu$restecg_categorico <- as.factor(eeuu$restecg)

TD5 <- table(eeuu$num, eeuu$restecg_categorico)

# Se asignan nombres descriptivos
dimnames(TD5) <- list(
  "Enfermedad" = c("Sano", "Enfermo"),
  "ECG en reposo" = c("Normal", "ST-T", "Hipertrofia")
)

print(TD5)
chisq.test(TD5)
# H0 : Hay Independencia (No hay relación entre las variables).
# H1 : Hay Dependencia (Sí hay una relación entre las variables).
# Si p-value es menor que 0.05 entonces se debe rechazar.
# En este caso el p-value es muy pequeño, por ende, se debe rechazar H0 e indicar que existe una relación entre la variable categórica sexo y la variable predictora.
mosaicplot(
  TD5,
  color = c("#66c2a5", "#fc8d62", "#8da0cb"),
  main = 'Gráfico de Mosaico',
  las = 1
)
```

El p-value encontrado en la prueba de hipótesis sugiere que hay evidencia estadística para rechazar la hipótesis nula, es decir, que existe cierto grado de asociación, sin embargo, es importante notar que el p-value es relativamente más grande que los calculados anteriormente, lo que sugiere una evidencia estadísticamente más débil. 

Se procede de manera similar con los gráficos, pero de la base de Europa.

```{r}
europa$restecg_categorico <- as.factor(europa$restecg)

TD6 <- table(europa$num, europa$restecg_categorico)

dimnames(TD6) <- list(
  "Enfermedad" = c("Sano", "Enfermo"),
  "ECG en reposo" = c("Normal", "ST-T", "Hipertrofia")
)

print(TD6)
chisq.test(TD6)
mosaicplot(
  TD6,
  color = c("#66c2a5", "#fc8d62", "#8da0cb"),
  main = 'Gráfico de Mosaico',
  las = 1
)
```

En el caso de Europa, se tiene que el p-value fue superior al 5% por lo que no se puede rechazar la hipótesis nula, esto sugiere que no hay relación entre las variables, dada la evidencia estadística. 

Se cambia la variable objetivo, la cual es la angina producida por ejercicio, con el fin de determinar el grado de influencia entre variables.

```{r}
eeuu$exang_categorico <- as.factor(eeuu$exang)

TD7 <- table(eeuu$num, eeuu$exang_categorico)

dimnames(TD7) <- list("Enfermedad" = c("Sano", "Enfermo"),
                      "ECG en reposo" = c("No", "Si"))

print(TD7)
chisq.test(TD7)
mosaicplot(
  TD7,
  color = c("#66c2a5", "#fc8d62"),
  main = 'Gráfico de Mosaico',
  las = 1
)
```

Para la variable ```exang``` se presenta una relación con la variable respuesta. Hay evidencia estadística suficiente para rechazar la hipótesis nula. 

```{r}
europa$exang_categorico <- as.factor(europa$exang)

TD8 <- table(europa$num, europa$exang_categorico)

dimnames(TD8) <- list(
  "Enfermedad" = c("Sano", "Enfermo"),
  "Angina por ejercicio" = c("No", "Si")
)

print(TD8)
chisq.test(TD8)
mosaicplot(
  TD8,
  color = c("#66c2a5", "#fc8d62"),
  main = 'Gráfico de Mosaico',
  las = 1
)
```

Se procede con el cálculo del Odd's Ratio perteneciente a Europa, para evaluar la magnitud. 

```{r}
# No angina y sano: 175
# No angina y enfermo: 97
# Sí angina y sano: 20
# Sí angina y enfermo: 123
OR_angina_europa = (175 * 123) / (97 * 20)
OR_angina_europa
```

Para el caso de Europa el Odd's ratio sugiere que las personas que presentaron angina inducida por ejercicio tienen 11 veces más probabilidad de presentar la enfermedad de las personas que no presentaron dicho dolor. 

Para el caso de Estados Unidos, se tiene que:

```{r}
# No angina y sano: 161
# No angina y enfermo: 95
# Sí angina y sano: 35
# Sí angina y enfermo: 159
OR_angina_eeuu = (161 * 159) / (95 * 35)
OR_angina_eeuu
```

Para este caso las personas que presentaron angina inducida por ejercicio, tienen 7 veces más probabilidades de presentar la enfermedad que las personas que no presentaron dicho padecimiento.

```{r}
eeuu$slope_categorico <- as.factor(eeuu$slope)

TD9 <- table(eeuu$num, eeuu$slope_categorico)

dimnames(TD9) <- list(
  "Enfermedad" = c("Sano", "Enfermo"),
  "Inclinación" = c("Creciente", "Constante", "Decreciente")
)

print(TD9)
chisq.test(TD9)
mosaicplot(
  TD9,
  color = c("#66c2a5", "#fc8d62", "#8da0cb"),
  main = 'Gráfico de Mosaico',
  las = 1
)
```

Para el caso de Estados Unidos la prueba muestra un p-value menor al 5%, por lo que hay evidencia estadística para rechazar la hipótesis nula, lo que sugiere que hay evidencia de que las variables están relacionadas. 

```{r}
europa$slope_categorico <- as.factor(europa$slope)

TD10 <- table(europa$num, europa$slope_categorico)

dimnames(TD10) <- list(
  "Enfermedad" = c("Sano", "Enfermo"),
  "Inclinación" = c("Creciente", "Constante", "Decreciente")
)

print(TD10)
chisq.test(TD10)
mosaicplot(
  TD10,
  color = c("#66c2a5", "#fc8d62", "#8da0cb"),
  main = 'Gráfico de Mosaico',
  las = 1
)
```

Para el caso de Europa, se tiene el problema de poca muestra en el conteo de agunas celdas de la tabla de contingencia, lo que puede provocar un error en los cálculos. En el gráfico de mosaico se observa una proporción más o menos igual entre los segmentos constante y decreciente. En el caso de ser creciente, hay una diferencia relativamente significativa, lo que puede sugerir que para este caso hay una relación. Al aplicar la prueba de hipótesis, se tiene que el p-value es inferior al 5%, lo que indica que se debe rechazar la hipótesis nula, sin embargo esta evidencia es estadísticamente débil.

Por último se analiza la variable de ```thal```, la cual hace referencia a la Talasemia.

```{r}
eeuu$thal_categorico <- as.factor(eeuu$thal)

TD11 <- table(eeuu$num, eeuu$thal_categorico)

dimnames(TD11) <- list(
  "Enfermedad" = c("Sano", "Enfermo"),
  "Talasemia" = c("Normal", "Defecto Arreglado", "Reversible")
)

print(TD11)
chisq.test(TD11)
mosaicplot(
  TD11,
  color = c("#66c2a5", "#fc8d62", "#8da0cb"),
  main = 'Gráfico de Mosaico',
  las = 1
)
```

Para el caso de Estados Unidos, se puede observar del gráfico de mosaico una gran diferencia, al aplicar la prueba de hipótesis, se tiene que la relación entre la variable talasemia y la variable respuesta es significativa, dada la evidencia estadística, es decir, se rechazó la hipótesis nula. 

```{r}
europa$thal_categorico <- as.factor(europa$thal)

TD12 <- table(europa$num, europa$thal_categorico)

dimnames(TD12) <- list(
  "Enfermedad" = c("Sano", "Enfermo"),
  "Talasemia" = c("Normal", "Defecto Arreglado", "Reversible")
)

print(TD12)
chisq.test(TD12)
mosaicplot(
  TD12,
  color = c("#66c2a5", "#fc8d62", "#8da0cb"),
  main = 'Gráfico de Mosaico',
  las = 1
)
```

En el caso de Europa, se tiene el problema de que hay un bajo conteo en las celdas, por ende, aumenta la varianza. En este caso, la prueba de hipótesis indica que no se puede rechazar la hipótesis nula, lo que sugiere que no hay evidencia estadística que relacione a las variables de talasemia con presentar la enfermedad. Esta prueba debe tomarse con cautela, puesto que al observar el gráfico de mosaico, se puede notar que existe leve variación, pero el bajo conteo puede estar afectando al resultado. 

# Ajuste y escogencia del modelo

Finalmente, se usarán las bases de EEUU juntas, para reducir el efecto de los nulos en la de Long Beach. Los datos de Hungría y Suiza se utililzan juntos, debido a que en Suiza hay muy pocos datos, resultando en modelos muy pobres (limitación).

Basado en el análisis descriptivo, se observó que hay variables que discriminan entre las personas enfermas y las sanas. Entonces, se escogió el modelo de regresión logística.

Debido a que se demostró en el AED que la edad, el sexo y el tipo de dolor en el pecho (cp) discriminan considerablemente con respecto al diagnóstico, junto al hecho de que estas variables no presentan nulos. Todos los modelos considerarán estas variables de forma inicial.

```{r ajuste_modelo}
# Semilla para reproducibilidad
set.seed(0609)

# Se agrega una columna de id a las bases de datos
eeuu$id <- 1:nrow(eeuu)
europa$id <- 1:nrow(europa)

# Se pone de primera la variable de id
eeuu <- eeuu %>% select(id, colnames(eeuu[, 1:ncol(eeuu)]))
europa <- europa %>% select(id, colnames(europa[, 1:ncol(europa)]))

# Edad discretizada por cuantiles
eeuu$edad_disc <-
  cut(eeuu$age,
      breaks = quantile(eeuu$age, probs = seq(0, 1, 0.25)),
      include.lowest = TRUE)
europa$edad_disc <-
  cut(europa$age,
      breaks = quantile(europa$age, probs = seq(0, 1, 0.25)),
      include.lowest = TRUE)

# Se divide la base de EEUU en train y test (tiene bastantes observaciones, entonces se opta por 70/30)
eeuu.train <- eeuu %>% sample_frac(0.7)
eeuu.test <- anti_join(eeuu, eeuu.train, by = "id")

# Se divide la base de europa en train y test (tiene bastantes observaciones, entonces se opta por 80/20)
europa.train <- europa %>% sample_frac(0.8)
europa.test <- anti_join(europa, europa.train, by = "id")

# Se quitan las observaciones con nulos de las variables observadas en la figura
eeuu.train.limpio <-
  eeuu.train[complete.cases(
    eeuu.train$trestbps,
    eeuu.train$chol,
    eeuu.train$fbs,
    eeuu.train$restecg_categorico,
    eeuu.train$thalach,
    eeuu.train$exang_categorico,
    eeuu.train$oldpeak
  ), ]
europa.train.limpio <-
  europa.train[complete.cases(
    europa.train$trestbps,
    europa.train$chol,
    europa.train$fbs,
    europa.train$restecg_categorico,
    europa.train$thalach,
    europa.train$exang_categorico,
    europa.train$oldpeak
  ), ]

# Se obtienen los modelos iniciales
modelo.inicial.eeuu <-
  glm(
    num ~ edad_disc + sex + cp_categorico,
    family = binomial,
    data = eeuu.train.limpio,
    na.action = na.omit
  )
modelo.inicial.europa <-
  glm(
    num ~ edad_disc + sex + cp_categorico,
    family = binomial,
    data = europa.train.limpio,
    na.action = na.omit
  )

# Se observan los resultados
printCoefmat(coef(summary(modelo.inicial.eeuu)))
printCoefmat(coef(summary(modelo.inicial.europa)))
```

El tipo de dolor en el pecho resultó poco significativo en 2 de sus 4 cactegorías para ambos datos. Entonces, se actualiza el modelo sin esta variable.

```{r eliminacion_cp}
modelo.inicial.eeuu <-
  update(modelo.inicial.eeuu, . ~ . - cp_categorico)
modelo.inicial.europa <-
  update(modelo.inicial.europa, . ~ . - cp_categorico)
```

Además de esta última variable, se descartan las variables que presentan una cantidad de nulos superior al $50\%$ en la figura correspondiente. Esto ya que, a la hora de probar el modelo, esos nulos podrían estar presentes en los datos de *testing*, lo cual reduciría el análisis de resultados considerablemente.

Las variables descartadas para ambas bases son:

 - ca: número de venas coloreadas por la prueba de fluoroscopia.
 - thal: la prueba para evaluar la calidad del flujo sanguíneo al corazón.
 - slope: la pendiente máxima del segmento ST al hacer ejercicio.

Además, para el caso de la base de Europa, también se descarta la variable fbs (azúcar en sangre estando en ayuno). Pues los datos de Suiza superan el $50\%$ de nulos, lo cual no pasa en la base de EEUU.

Después de la justificación teórica, se procede a considerar el modelo con más variables posibles, descartando las mencionadas anteriormente.

```{r modelos_completos}
# Se construye el modelo completo
modelo.completo.eeuu <-
  glm(
    num ~ edad_disc + sex + trestbps + chol + fbs + restecg_categorico + thalach + exang_categorico + oldpeak,
    family = binomial,
    data = eeuu.train.limpio,
    na.action = na.omit
  )
modelo.completo.europa <-
  glm(
    num ~ edad_disc + sex + trestbps + chol + restecg_categorico + thalach + exang_categorico + oldpeak,
    family = binomial,
    data = europa.train.limpio,
    na.action = na.omit
  )

# Se construye el modelo sin siquiera intercepto
modelo.nulo.eeuu <-
  glm(num ~ 0,
      family = binomial,
      data = eeuu.train.limpio,
      na.action = na.omit)
modelo.nulo.europa <-
  glm(num ~ 0,
      family = binomial,
      data = europa.train.limpio,
      na.action = na.omit)
```

Finalmente, para elegir el modelo final, se busca el modelo que [minimice el BIC](https://www-rdocumentation-org.translate.goog/packages/stats/versions/3.6.2/topics/step?_x_tr_sl=en&_x_tr_tl=es&_x_tr_hl=es&_x_tr_pto=tc&_x_tr_hist=true). Se elige esta métrica debido a que penaliza la complejidad del modelo, dejando así un resultado con menos variables que la evaluación con el AIC.

```{r modelo_final}
modelo.final.eeuu <- step(
  modelo.inicial.eeuu,
  scope = list(lower = modelo.nulo.eeuu, upper = modelo.completo.eeuu),
  direction = "both",
  k = log(nrow(eeuu.train.limpio))
)
modelo.final.europa <- step(
  modelo.inicial.europa,
  scope = list(lower = modelo.nulo.europa, upper = modelo.completo.europa),
  direction = "both",
  k = log(nrow(europa.train.limpio))
)
```

Finalmente, se ve la fórmula de los modelos finales.

```{r formula_final}
formula(modelo.final.eeuu)
formula(modelo.final.europa)
```

Note que se eliminó la edad en ambos casos, pues perdió la poca significancia que tenía. Luego, las variables que quedaron, aparte del sexo, fueron:

 - exang_categorico: indica si hay angina después de hacer ejercicio.
 - thalach: el mayor ritmo cardíaco registrado.
 - oldpeak (para eeuu): depresión del segmento ST inducida por el ejercicio en relación con el reposo.

Finalmente, para una mayor visualización del modelo se puede ver lo siguiente:

```{r resumen_modelo}
summary(modelo.final.eeuu)
summary(modelo.final.europa)
```

Aunque el intercepto no resulta significativo, este se mantiene, debido a que el BIC no mejoró sin este.

A continuación, se muestran algunos diagnósticos para comprobar el rendimiento de los modelos. Inicialmente, se calculan los residuos cuantílicos, considerando que la variable respuesta es binaria, para comprobar el supuesto de independencia del modelo.

```{r lagplots}
# Cálculo de residuos
residuos.eeuu <- qresid(modelo.final.eeuu)
residuos.europa <- qresid(modelo.final.europa)

# Se estandarizan los residuos
residuos.std.eeuu <- residuos.eeuu / sqrt(1 - hatvalues(modelo.final.eeuu))
residuos.std.europa <- residuos.europa / sqrt(1 - hatvalues(modelo.final.europa))

# Dataframe para residuos durante el tiempo de EEUU y Europa
df.residuos.eeuu <- data.frame(t_1 = residuos.std.eeuu[-length(residuos.std.eeuu)],
                          t = residuos.std.eeuu[-1])
df.residuos.europa <- data.frame(t_1 = residuos.std.europa[-length(residuos.std.europa)],
                          t = residuos.std.europa[-1])

# Residuos durante el tiempo (lagplot), para ver independencia
ggplot(df.residuos.eeuu, aes(x = t_1, y = t)) +
  geom_point(color = "forestgreen", size = 2) +
  labs(
    x = "Residuo en el tiempo t-1",
    y = "Residuo en el tiempo t"
  ) +
  theme_minimal()

ggplot(df.residuos.europa, aes(x = t_1, y = t)) +
  geom_point(color = "salmon", size = 2) +
  labs(
    x = "Residuo en el tiempo t-1",
    y = "Residuo en el tiempo t"
  ) +
  theme_minimal()
```

En ambos gráficos no se observan patrones, entonces, parece no haber dependencia entre los residuos.

Ahora, se muestran los residuos contra los valores ajustados $\hat{\mu}$.

```{r residuos_vs_mu, message = FALSE}
# Se juntan los datos en DataFrames
ajuste.eeuu <- data.frame(
  ajustados = fitted(modelo.final.eeuu),
  residuos  = residuos.std.eeuu
)
ajuste.europa <- data.frame(
  ajustados = fitted(modelo.final.europa),
  residuos  = residuos.std.europa
)

# Gráfico
ggplot(ajuste.eeuu, aes(x = ajustados, y = residuos)) +
  geom_point(color = "blue", size = 2) +
  geom_smooth(method = "loess", se = FALSE, color = "red") +
  labs(
    x = "Valores ajustados",
    y = "Residuos de cuartil estandarizados"
  ) +
  theme_minimal() +
  theme(axis.text.y = element_text(angle = 0))

ggplot(ajuste.europa, aes(x = ajustados, y = residuos)) +
  geom_point(color = "blue", size = 2) +
  geom_smooth(method = "loess", se = FALSE, color = "red") +
  labs(
    x = "Valores ajustados",
    y = "Residuos de cuartil estandarizados"
  ) +
  theme_minimal() +
  theme(axis.text.y = element_text(angle = 0))
```


# Resultados del modelo

Se obtienen los resultados de los modelos correspondientes.

```{r predicciones}
# Datos sin nulos
eeuu.test.limpio <-
  eeuu.test[complete.cases(
    eeuu.test$trestbps,
    eeuu.test$chol,
    eeuu.test$fbs,
    eeuu.test$restecg_categorico,
    eeuu.test$thalach,
    eeuu.test$exang_categorico,
    eeuu.test$oldpeak
  ),]
europa.test.limpio <-
  europa.test[complete.cases(
    europa.test$trestbps,
    europa.test$chol,
    europa.test$fbs,
    europa.test$restecg_categorico,
    europa.test$thalach,
    europa.test$exang_categorico,
    europa.test$oldpeak
  ),]

# Predicciones con probabilidad (probabilidad de tener la enfermedad)
prediccion.eeuu <-
  predict(modelo.final.eeuu, newdata = eeuu.test.limpio, type = "response")
prediccion.europa <-
  predict(modelo.final.europa, newdata = europa.test.limpio, type = "response")
```

Seguidamente se visualiza la curva ROC de cada modelo.

```{r curva_ROC}
# Curva ROC para EEUU
roc.eeuu <-
  roc(
    response = eeuu.test.limpio$num,
    predictor = prediccion.eeuu,
    levels = c("0", "1"),
    direction = "<"
  )

# Se crea un DataFrame para graficar
roc.df <- data.frame(
  specificity = rev(roc.eeuu$specificities),
  sensitivity = rev(roc.eeuu$sensitivities)
)

# Se grafica
ggplot(roc.df, aes(x = 1 - specificity, y = sensitivity)) +
  geom_line(color = "forestgreen", linewidth = 1.1) +
  geom_abline(slope = 1, intercept = 0, linetype = "dashed", color = "darkgray", linewidth = 1.05) +
  coord_equal() +
  labs(
    x = "1 - Especificidad",
    y = "Sensibilidad"
  ) +
  theme_minimal()

# Curva ROC para Europa
roc.europa <-
  roc(
    response = europa.test.limpio$num,
    predictor = prediccion.europa,
    levels = c("0", "1"),
    direction = "<"
  )

# Se crea un DataFrame para graficar
roc.df <- data.frame(
  specificity = rev(roc.europa$specificities),
  sensitivity = rev(roc.europa$sensitivities)
)

# Se grafica
ggplot(roc.df, aes(x = 1 - specificity, y = sensitivity)) +
  geom_line(color = "salmon", linewidth = 1.1) +
  geom_abline(slope = 1, intercept = 0, linetype = "dashed", color = "darkgrey", linewidth = 1.05) +
  coord_equal() +
  labs(
    x = "1 - Especificidad",
    y = "Sensibilidad"
  ) +
  theme_minimal()
```

Ahora se determina el área bajo las curvas, o sea el AUC de cada modelo, y adicionalmente el índice de Gini.

```{r AUC_Gini}
cat("AUC EEUU: ", auc(roc.eeuu))
cat("\nAUC Europa: ", auc(roc.europa))
cat("\nÍndice de Gini EEUU: ", 2 * auc(roc.eeuu) - 1)
cat("\nÍndice de Gini Europa: ", 2 * auc(roc.europa) - 1)
```
Ahora se continúa haciendo la matriz de confusión para cada conjunto de datos.

```{r matrices_confusion}
# Se hace el diagnóstico a partir de las probabilidades de predicción con un umbral de 0.5
clasificacion.eeuu <- ifelse(prediccion.eeuu >= 0.5, 1, 0)
clasificacion.eeuu <- factor(clasificacion.eeuu, levels = c(0, 1), labels = c("0", "1"))

# Se extrae la matriz de confusión
mat.conf.eeuu <-
  confusionMatrix(clasificacion.eeuu, eeuu.test.limpio$num, positive = "1")

# Se pasa a DataFrame
mat.conf.eeuu <- as.data.frame(mat.conf.eeuu$table)

# Se cambia a factor
mat.conf.eeuu$Reference <- 
  factor(mat.conf.eeuu$Reference, levels = levels(eeuu.test.limpio$num))
mat.conf.eeuu$Prediction <-
  factor(mat.conf.eeuu$Prediction, levels = c("1", "0"))

# Se grafica lo anterior
ggplot(mat.conf.eeuu, aes(x = Prediction, y = Reference, fill = Freq)) +
  geom_tile(color = "grey") +
  geom_text(aes(label = Freq), size = 5, color = "black") +
  scale_fill_gradient(low = "grey", high = "#F8766D") +
  scale_x_discrete(labels = c("0" = "Sano", "1" = "Enfermo")) +
  scale_y_discrete(labels = c("0" = "Sano", "1" = "Enfermo")) +
  labs(x = "Predicción", y = "Real") +
  theme_minimal() +
  theme(legend.position = "none")

# Se repite el proceso para Europa
clasificacion.eur <- ifelse(prediccion.europa >= 0.5, 1, 0)
clasificacion.eur <- factor(clasificacion.eur, levels = c(0, 1), labels = c("0", "1"))

# Se extrae la matriz de confusión
mat.conf.eur <-
  confusionMatrix(clasificacion.eur, europa.test.limpio$num, positive = "1")

# Se pasa a DataFrame
mat.conf.eur <- as.data.frame(mat.conf.eur$table)

# Se cambia a factor
mat.conf.eur$Reference <- 
  factor(mat.conf.eur$Reference, levels = levels(europa.test.limpio$num))
mat.conf.eur$Prediction <-
  factor(mat.conf.eur$Prediction, levels = c("1", "0"))

# Se grafica lo anterior
ggplot(mat.conf.eur, aes(x = Prediction, y = Reference, fill = Freq)) +
  geom_tile(color = "grey") +
  geom_text(aes(label = Freq), size = 5, color = "black") +
  scale_fill_gradient(low = "grey", high = "#F8766D") +
  scale_x_discrete(labels = c("0" = "Sano", "1" = "Enfermo")) +
  scale_y_discrete(labels = c("0" = "Sano", "1" = "Enfermo")) +
  labs(x = "Predicción", y = "Real") +
  theme_minimal() +
  theme(legend.position = "none")
```

Finalmente, se calculan las métricas derivadas de las matrices de confusión.

```{r metricas_matrices_conf}
# Se vuelven a recalcular las matrices
mat.conf.eeuu <-
  confusionMatrix(clasificacion.eeuu, eeuu.test.limpio$num, positive = "1")

mat.conf.eur <-
  confusionMatrix(clasificacion.eur, europa.test.limpio$num, positive = "1")

# Métricas correspondientes para cada región
cat("La acurracy (exactitud) en EEUU es: ", mat.conf.eeuu$overall["Accuracy"], "\n")
cat("La sensibilidad en EEUU es: ", mat.conf.eeuu$byClass["Sensitivity"], "\n")
cat("La especificidad en EEUUes: ", mat.conf.eeuu$byClass["Specificity"], "\n")
cat("La precisión en EEUU es: ", mat.conf.eeuu$byClass["Precision"], "\n")

cat("La acurracy (exactitud) en Europa es: ", mat.conf.eur$overall["Accuracy"], "\n")
cat("La sensibilidad en Europa es: ", mat.conf.eur$byClass["Sensitivity"], "\n")
cat("La especificidad en Europa es: ", mat.conf.eur$byClass["Specificity"], "\n")
cat("La precisión en Europa es: ", mat.conf.eur$byClass["Precision"])
```


